【裁判字號】    96,上易,1889
【裁判日期】    970215
【裁判案由】    竊盜
【裁判全文】
臺灣高等法院臺中分院刑事判決        96年度上易字第1889號
上  訴  人  臺灣臺中地方法院檢察署檢察官
被      告  丁○○
                    現另案羈押臺灣台中看守所
輔  佐  人  台中市政府社會局社工人員甲○○
指定辯護人  本院公設辯護人戊○○
上列上訴人因竊盜案件，不服臺灣臺中地方法院96年度易字第
1864號，中華民國96年8月22日第一審判決（起訴案號：臺灣臺
中地方法院檢察署96年度偵字第6488號），提起上訴，本院判決
如下：
    主  文
原判決關於丁○○竊盜罪部分撤銷。
丁○○竊盜，累犯，處有期徒刑伍月，如易科罰金以新臺幣壹仟
元折算壹日，減為有期徒刑貳月又拾伍日，如易科罰金以新臺幣
壹仟元折算壹日。
    事  實
一、丁○○因輕度智能不足，致其辨識行為違法或依其辨識而行
    為之能力顯著減低，為精神耗弱之人。其有多次竊盜前科，
    最近一次甫經台灣台中地方法院以95年度易字第1468號刑事
    判決處有期徒刑6月確定，甫於民國95年10月24日縮刑期滿
    執行完畢。詎丁○○不知悔改，復意圖為自己不法之所有，
    於96年2月24日下午6時許，在臺中市○○路之中華停車場旁
    ，徒手開啟停放該處不詳車輛未上鎖之車門後，竊得車內新
    臺幣（下同）213元之硬幣。繼於翌日（同年月25日）下午
    2時，丁○○又以同一手法，在臺中市○○路與大雅路口附
    近，沿路試圖開啟停放路邊數部車輛之車門預備再度行竊，
    惟該等車輛之車門均已上鎖，丁○○再嘗試拉開丙○○所有
    之A9- 1361號自用小客車車門門把預備行竊時，為丙○○發
    覺丁○○行跡可疑，報警處理（被告於95年2月25日下午2時
    在台中市○○路與大雅路口附近預備行竊部分，業經原審諭
    知無罪，公訴人未具上訴，業已確定），經警在臺中市○○
    路與柳川西路三段交叉口附近查獲丁○○，並自丁○○身上
    扣得前述竊得之213元之硬幣。
二、案經臺中市警察局第二分局報請臺灣臺中地方法院檢察署檢
    察官偵查起訴。
    理   由
壹、程序方面：
一、按被告或自訴人之配偶、直系或三親等內旁系血親或家長、
    家屬或被告之法定代理人於起訴後，得向法院以書狀或於審
    判期日以言詞陳明為被告或自訴人之輔佐人；又被告或犯罪
    嫌疑人因智能障礙無法為完全之陳述者，應有第一項得為輔
    佐人之人或其委任之人或主管機關指派之社工人員為輔佐人
    陪同在場。但經合法通知無正當理由不到場者，不在此限；
    另最輕本刑為三年以上有期徒刑或高等法院管轄第一審案件
    或被告因智能障礙無法為完全之陳述，於審判中未經選任辯
    護人者，審判長應指定公設辯護人或律師為其辯護，刑事訴
    訟法第35條第1項、第3項、第31條第1項前段分別定有明文
    。查被告丁○○因輕度智能障礙合併慢性腎臟衰竭，雖簡單
    日常生活可自理，但社會職業功能及認知功能達輕度以上障
    礙，其判斷、思考能力等受輕度智能不足之影響而有障礙，
    而此精神障礙是自幼年地長期持續之狀態，加上慢性腎臟衰
    竭對意識清醒度的影響，此精神狀態係因長期之智能障礙所
    導致，未來無法恢復至正常智能狀態。有澄清綜合醫院96年
    7月26日澄高字第960405號函附精神狀況鑑定書1件在卷可稽
    。本件被告既經鑑定認有精神耗弱情況，本院為充分保障被
    告之答辯權，於審理程序中，由台中市政府社會局指派社工
    人員甲○○到院為輔佐人，且為期被告得為完全之陳述，特
    指定本院公設辯護人戊○○為其辯護。
二、按被告以外之人於審判外之陳述雖不符刑事訴訟法第159 條
    之1至之4等四條之規定，而當事人、代理人或辯護人於法院
    調查證據時，知有刑事訴訟法第159條第1項不得為證據之情
    形，而未於言詞辯論終結前聲明異議者，視為有前項之同意
    ，同法第159條之5第2項定有明文。本件證人韋明叔於警詢
    中之陳述，其性質雖屬傳聞證據，惟其未再於法院審理中為
    陳述，且查無符合同法第159條之1至之4等前四條之情形，
    所為之上開警詢筆錄內容，當事人或辯護人均未於言詞辯論
    終結前對該等筆錄內容異議，本院審酌上開筆錄作成時，並
    無不當取供之情形，是該警詢筆錄之證言，已擬制同意其有
    證據能力。
貳、實體方面
一、訊據上訴人即被告（下稱被告）丁○○對於前述事實於警訊
    及原審審理時均坦承不諱，復經證人丙○○在警詢時證述甚
    詳，並有自被告身上查獲之213元硬幣扣案可資佐證，被告
    於本院審理時雖改稱伊僅偷2次，第1次偷到300元、第2次打
    開車門就被查獲云云，然本件被告另於96年11月7日竊取陳
    秀卉車內零錢300元，復於開啟另輛車門時遭警查獲部分，
    業經台灣台中地方法院檢察署96年偵字第26651號提起公訴
    ，有前開起訴書在卷可參，本件應係被告將另案審理之案件
    誤植為本件竊盜事實，而為上開辯詞，所述顯無可採。本件
    事證明確，被告犯行堪以認定。
二、核被告丁○○所為，係犯刑法第320條第1項之竊盜罪。查丁
    ○○有多次竊盜前科，最近一次甫經原審法院以95年度易字
    第14687號刑事判決處有期徒刑6月確定，甫於95年10月24日
    縮刑期滿執行完畢，有臺灣臺中地方法院檢察署刑案資料查
    註紀錄表、臺灣高等法院被告前案紀錄表在卷可稽，被告於
    執行完畢後五年以內故意再犯本件有期徒刑以上之罪，為累
    犯，應依刑法第47條第1項之規定，加重其刑。次查經本院
    囑託澄清綜合醫院對被告作精神鑑定結果，認：「柴員因輕
    度智能障礙合併慢性腎臟衰竭，雖簡單日常生活可自理，但
    社會職業功能及認知功能達輕度以上障礙，其判斷、思考能
    力等受輕度智能不足之影響而有障礙，而此精神障礙是自幼
    年地長期持續之狀態，加上慢性腎臟衰竭對意識清醒度的影
    響，其於竊盜時之精神狀態已達精神耗弱程度，且此精神狀
    態係因長期之智能障礙所導致，未來無法恢復至正常智能狀
    態。」有澄清綜合醫院精神狀況鑑定書一件在卷可稽。被告
    既係精神耗弱之人，其社會職業功能及認知功能、判斷、思
    考能力均受輕度智能不足之影響而有障礙，致其辨識行為違
    法或依其辨識而行為之能力較常人顯著減低，爰依刑法第19
    條第2項之規定，減輕其刑，與前述累犯之規定，依刑法第
    71條第1項，先加後減。
三、原審對於被告論罪科刑，固非無見。但原審疏未慮及被告乃
    智能障礙者，因智力不足，無為完全陳述之能力，應有辯護
    人為其辯護始足維護其權益，若其配偶、直系或三親等內旁
    系血親未為之選任辯護人，亦應指定公設辯護人為其辯護，
    原審雖經指定公設辯護人為其辯護，然於審判期日，公設辯
    護人未到庭，即行辯論終結，定期宣判，顯有不當。公訴人
    據以提起上訴，為有理由，自應由本院予以撤銷改判。爰審
    酌被告有多次竊盜前科品行不佳，惟其因輕度智能障礙無任
    何存款之概念，導致無錢花用時即到處偷竊，智識程度僅小
    學畢業，本次竊得之金錢僅213元，暨其生活狀況、其犯罪
    之動機、目的、犯罪之手段、犯罪後坦承犯行態度良好等一
    切情狀，量處如主文第2項所示之刑，並諭知易科罰金之折
    算標準。又被告犯罪時間係在中華民國96年罪犯減刑條例之
    減刑基準日96年4月24日前，應依該條例之規定，減輕其宣
    告刑2分之1，並諭知易科罰金之折算標準。至扣案之213元
    之硬幣，應於查明被害人後發還予被害人，故不予沒收。
據上論結，應依刑事訴訟法第369條第1項前段、第364條、第299
條第1項前段，刑法第320條第1項、第47條第1項、第19條第2項
、第41條第1項前段，刑法施行法第1條之1第1項、第2項前段，
中華民國96年罪犯減刑條例第2條第1項第3款、第7條、第9條，
判決如主文。
本案經檢察官乙○○到庭執行職務。
中    華    民    國    97    年    2    月    15    日
            刑事第六庭    審判長法  官  李  文  雄
                                法  官  邱  顯  祥
                                法  官  林  靜  芬
上列正本證明與原本無異。
不得上訴。                      書記官  高  勳  楠
中    華    民    國    97    年    2    月    15    日


司法院資訊處製作；財團法人民間司法改革基金會備份。
